---
title: 'Test de Independencia de Chi cuadrado usando R' 
author: "Irwing S. Saldaña" 
date: "`r format(Sys.time(), '%d %B, %Y')`"
categories: ['R'] 
tags: ['Odds ratio','GLM','Regresión','Asociado a ggplot2','Gráficos'] 
output: html_document
editor_options: 
  chunk_output_type: console
---

La **prueba de chi cuadrado es** una prueba estadística sencilla que puede ser usada cuando se tienen datos de recuento de ocurrencias de categorías. Puede ser como una:

-   **Prueba de conteos iguales:** para identificar si los conteos observados son estadísticamente diferentes entre sí.

-   **Prueba de conteos con probabilidades específicas:** identifica si los conteos observados son estadísticamente diferentes entre sí dado que cada evento tiene una probabilidad de ocurrencia diferente a los otros. Para estas hay que especificar las probabilidades como un vector en el argumento `p` de la función. Para fines de este tutorial no veremos el detalle de esta prueba.

-   **Prueba de independencia de dos factores:** identifica a nivel estadístico si las categorías de dos variables están asociadas o son independientes.

En R, la función nativa básica para el cálculo de esta prueba es:

```{r, eval=F}
# Debemos tener en cuenta que la prueba tiene la corrección de Yates activa por defecto. Debemos modificar el argumento correct si deseamos activarla o desactivarla.
chisq.test(x, correct = TRUE)
```

**Video explicativo**

```{=html}
    <iframe
        width="640"
        height="480"
        src="https://www.youtube.com/embed/UmX4kyB2wfg"
        frameborder="0"
        allow="autoplay; encrypted-media"
        allowfullscreen
    >
    </iframe>
```
**Librarías de Trabajo**

El siguiente código sirve para instalar las librerías a usar:

```{r, eval=FALSE}
install.packages("tidyverse")
install.packages("corrplot")
install.packages("vcd")
install.packages("DescTools")
install.packages("CGPfunctions")
```

Ahora, activa las librerías:

```{r, warning=F, message=F}
library(tidyverse)
library(corrplot)
library(vcd)
library(DescTools)
library(CGPfunctions)
```

## **Tablas de ejemplo**

Trabajaremos con dos tipos de tablas para realizar los ejemplos:

-   Tabla de contingencia de dos factores.

```{r}
# Tabla de contingencia de dos factores. 
# Nivel (de 0 al 3) vs Grado (de 1 al 5).
url1 <- "https://raw.githubusercontent.com/irwingss/ArchivosCuestionarios/main/Matriz%20Grados.csv"
grados <- read.csv(url1)

# Visualizar
grados
```

-   Tabla larga con los valores de ocurrencia las categorías.

```{r}
# Tabla larga con los valores de ocurrencia las categorías
url2 <- "https://raw.githubusercontent.com/irwingss/ArchivosCuestionarios/main/tabla_larga_chi_cuadrado.csv"
dataMejora <- read.csv(url2)

# Visualizar primeras 20 filas
head(dataMejora,20)
```

-   Como dato adicional, si deseas transformar una matriz de contingencia a tabla larga (e.g., convirtamos `grados` en tabla larga), puedes usar el siguiente código:

```{r}
# Si deseas reutilizar este código, solo cambia las etiquetas: 
# grados y categoría por el nombre de las dos factores de tu interés
grados%>%
  as.data.frame() %>% 
  rownames_to_column() %>%            
  gather(Grados, valores, -rowname) %>% 
  rowwise() %>%                       
  mutate(valores = list(1:valores)) %>%  
  unnest(valores) %>%                   
  select(-valores) %>% 
  rename(Nivel = rowname) -> gradosLarga

# Visualizar el tibble
gradosLarga
```

## **1. Prueba de conteos iguales**

Se desea evaluar si existe diferencia entre la cantidad (recuento) de las personas inscritas en todos los grados para el primer nivel de la tabla `grados` podemos hacer un test de chi cuadrado sencillo:

```{r}
# Separar la base de datos de grados
inscritos <- grados[1,]
inscritos

# Realizar la prueba chi cuadrado
resX2 <- chisq.test(inscritos, correct = F)

# Inspeccionar los valores esperados
resX2$expected

# Inspeccionar los valores observados
resX2$observed

# Ver los resultados de la prueba
resX2
```

Las hipótesis a contrastar son:

-   H0: no existe diferencia entre los recuentos de las personas inscritos en los grados.

-   Ha: existe diferencia entre los recuentos de las personas inscritos en los grados.

El **p-valor \< 2.2e-16** es menor a el p-valor crítico de 0.05, por lo que **se rechaza H0**, y decimos que existe diferencia entre los recuentos de las personas inscritas en los diferentes grados evaluados.

## **2. Prueba de independencia de dos factores**

Es el uso más típico de la prueba es el contrastar si los niveles de dos factores, es decir, de dos variables categóricas, son independientes o existe evidencia estadística de asociación entre ellas.

Las hipótesis a contrastar son:

-   H0: las variables son independientes.

-   Ha: las variables son dependientes.

Veamos si existen diferencias entre los factores en los dos ejemplos cargados

```{r}
# Para matrices de contingencia (niveles vs grados)
chisq.test(grados, correct = FALSE)
```

El **p-valor \< 2.2e-16** es menor a el p-valor crítico de 0.05, por lo que **se rechaza H0**, y decimos que existe dependencia entre las variables niveles y grados.

```{r}
# Para tablas largas sin transformar 
# (treatment vs improvement)
with(dataMejora, chisq.test(treatment, improvement, correct = FALSE))

# Para tablas largas convertidas a matrices de 
# contingencia (treatment vs improvement)
matrizDesdeTablaLarga <- table(dataMejora) 
chisq.test(matrizDesdeTablaLarga, correct = FALSE)
```

El **p-valor \< 0.01841** es menor a el p-valor crítico de 0.05, por lo que **se rechaza H0**, y decimos que la mejora (improvement) y el tratamiento (treatment) son dependientes.

## **Corrección de Yates**

Es buena práctica realizar la prueba de Chi cuadrado sin corrección, observar los valores esperados y detectar si alguno de ellos es menor a 5. Si eso ocurre, se debe aplicar la corrección de Yates para corregir el cálculo del p-valor.

```{r}
# Para ver los valores esperados se tiene que
#  guardar la prueba como un objeto en el ambiente
resGrados <- chisq.test(grados, correct = FALSE)
resMejora <- with(dataMejora, chisq.test(treatment, improvement, correct = FALSE))

# Luego, se inspecciona el objeto con $expected
resGrados$expected
resMejora$expected

# Incluso convertir esto a una prueba lógica
# TRUE significa que el valor es mayor de 5
resGrados$expected > 5
resMejora$expected > 5
```

En ambos casos presentados no es necesario realizar la corrección de Yates.

## **Categorías que más contribuyen al score de la prueba**

Se puede conocer cuál es el aporte al score de chi cuadrado de cada categoría en las dos variables contrastadas visualizando los residuales (diferencia entre el valor esperado y el observado) en cada casilla.

```{r}
# Resultados textuales
round(resGrados$residuals, 3)

# Gráfica de contribución
corrplot::corrplot(resGrados$residuals, is.cor = FALSE, 
         method = "color", addgrid.col=F,
         tl.col = "black")
```

## **Nivel de asociación**

Una vez que determinamos que existe dependencia entre las dos variables es posible que querramos conocer el nivel de dicha dependencia o asociación. Para este fin recurriremos a el coeficiente de contingencia o a índices como la V de Cramer. En particular, se recomienda el uso del coeficiente de contingencia para tablas más grandes que 5x5, mientras que para tablas pequeñas la V de Cramer es el indicador de asociación más popular. En R hay varias funciones que entregan estos resultados, aquí revisaremos dos de ellas.

```{r}
# Para matrices de contingencia
vcd::assocstats(as.matrix(grados))
DescTools::Assocs(as.matrix(grados))

# Para tablas largas, esta se debe convertir a 
# matriz de contingencia con la funcion table()
vcd::assocstats(table(dataMejora))
DescTools::Assocs(table(dataMejora))
```

Dado el tamaño de las matrices de contingencia, tomaremos como valor de interés a la V de Cramer. El valor va de 0, asociación nula, a 1, máxima dependencia. Para el estudio de niveles vs grados, se obtiene v = 0.25, por lo que podemos concluir que la asociación entre las variables es baja. Lo mismo ocurre para el estudio de la asociación entre el tratamiento (treatment) y la mejora (improvement) con v = 0.23.

## **Gráficos de recuentos**

La librería CGPfunctions provee una forma muy sencilla de graficar los conteos usando una tabla larga de datos con ambas variables categóricas en ella.

```{r}
# Gráfico para el estudio de Grados vs Nivel
CGPfunctions::PlotXTabs(gradosLarga, Grados, Nivel)

# Gráfico para el estudio de treatment vs improvement
CGPfunctions::PlotXTabs(dataMejora, treatment, improvement)
```

Puedes cambiar el argumento `plottype =` para cambiar rápidamente la forma del gráfico:

```{r}
# Barras apiladas
CGPfunctions::PlotXTabs(gradosLarga, Grados, Nivel, plottype="stack")

# Barras porcentuales
CGPfunctions::PlotXTabs(gradosLarga, Grados, Nivel, plottype="percent")
```

<br>

**Para más información visita:**

-   [Instituto de Ciencias Antonio Brack [website]](https://www.brackinstitute.com/)

-   [Fan page [Facebook]](https://web.facebook.com/brackinstitute/)

-   [Comunidad RLatam [Facebook]](https://web.facebook.com/groups/686154108929440)
