---
title: "Tutorial: Gráficos de Odds Ratio con OddsPlotty"
subtitle: "R Latinoamérica"
author: "Irwing S. Saldaña"
output: 
  html_document:
    css: rlatinoamericablog.css
    highlight: haddock
    theme: null
editor_options:
  chunk_output_type: console
date: "`r format(Sys.time(), '%B %d, %Y')`"
categories: ["R"]
tags: ["R Markdown", "plot", "regression"]

---

<style type="text/css">
.main-container {
  max-width: 700px;
  margin-left: auto;
  margin-right: auto;
}
</style>

Visita [RLatinoamérica Blog](https://www.brackinstitute.com/rlatinoamerica), [Instituto de Ciencias Antonio Brack](https://www.brackinstitute.com/), [Comunidad en Facebook](https://web.facebook.com/groups/686154108929440)

<br>

# Librarías de Trabajo

El siguiente código sirve para instalar las librerías a usar:

```{r, eval=FALSE}
install.packages("OddsPlotty")
install.packages("tidyverse")
install.packages("mlbench")

```

Ahora, activa las librerías:

```{r}
library(tidyverse)
library(OddsPlotty)
library(mlbench) # para cargar la base de datos
```

<br>

# Transformación inicial de la base de datos

Este paso no es necesario siempre. El objetivo es eliminar filas sin datos (incompletas), eliminar columnas que no vayan a ser usadas en el modelo GLM, y, para efectos de este ejercicio simple, convertir en numéricas las columnas factor.

```{r}
# Cargamos la base de datos BreastCancer
data("BreastCancer")

# Vista previa
head(BreastCancer)

# Transformación
BreastCancer <- BreastCancer %>% 
  select(-1) %>%  # eliminar columnas que se vayan a usar
  mutate_if(is.factor, as.numeric) %>% # convertir columnas factores a numéricas
  mutate(Class = factor(Class)) %>% #convertir a factor la variable respuesta
  filter(complete.cases(.)) # eliminar filas incompletas 
```

<br>

# Modelo lineal

```{r}
# Crear el modelo generalizado lineal (GLM): regresión logística
mod1 <- glm(Class ~ ., data = BreastCancer, family = binomial(link = "logit"))

# Resumen estadístico del modelo
summary(mod1)
```

<br>

# Gráfico con OddsPlotty

```{r, fig.align='center', out.width="90%"}

# Gráfico inicial
OR <- odds_plot(mod1, 
                title = "Odds Ratios",
                subtitle = "Factores Asociados al Cáncer de Pulmón",
                point_col = "#5f00db", 
                error_bar_colour = "#5f00db",
                point_size = 1, 
                error_bar_width = 0.2,
                h_line_color = "#5f00db")
OR$odds_plot

# Adicionar un tema, eliminar leyenda y etiqueta del eje Y
ORplot <- OR$odds_plot+
  theme_test()+
  theme(legend.position = "none")+
  labs(x="")
ORplot

# Adicionar valores de Odds Ratio 
ORplot +
  geom_text(label = round(OR$odds_data$OR, digits = 2), size=3, 
            hjust = 1.5, vjust = -0.35, color="#5f00db")+
  # scale_x_discrete() te ayudará a modificar las etiquetas del eje Y.
  # Por ejemplo, modificar Mitoses por Mitosis, o Cl.thickness por 
  # Grosor de Cl:
  scale_x_discrete(expand=c(0.15,0.15),
                   label = c("Mitoses"="Mitosis",
                             "Cl.thickness"="Grosor de Cl"))
```

<br>

# Inspeccionar la información de Odds Ratios

```{r}
OR$odds_data %>% as.data.frame()
```
